臺灣臺北地方法院刑事判決　　　　　　　 96年度易字第395號
公　訴　人　臺灣臺北地方法院檢察署檢察官
被　　　告　乙○○
選任辯護人　楊進興律師
上列被告因違反商標法案件，經檢察官提起公訴（95年度偵字第
23010號），本院判決如下：
    主  文
乙○○於類似之商品，使用近似於其註冊商標之商標，有致相關
消費者混淆誤認之虞，處拘役伍拾日，如易科罰金以銀元參佰元
即新臺幣玖佰元折算壹日，減為拘役貳拾伍日，如易科罰金以銀
元參佰元即新臺幣玖佰元折算壹日。
    事  實
一、乙○○明知附表所示之「半島PEN LAND及圖形」商標係由星
    半島股份有限公司（下稱星半島公司）向經濟部智慧財產局
    登記註冊，取得商標專用權，指定使用於附表所示之咖啡、
    可可、茶葉、咖啡豆等商品，現仍在專用期間，未經星半島
    公司同意或授權，不得擅自於類似商品使用近似前述之註冊
    商標，致相關消費者有混淆誤認之虞。甲○○於94年03月21
    日與乙○○簽約自94年4月1日起將址設臺北市中山區○○○
    路○段12號1樓「半島飲食行」頂讓給乙○○，同年03月21日
    乙○○和星半島公司，訂立如附表所示「半島PEN LAND及圖
    形」商標使用權協議書，約定乙○○自94年4月1日起每月付
    商標使用費新臺幣（下同）1 萬元，可繼續使用如附表所示
    之「半島PEN LAND及圖形」商標一年。94年11月起被告未付
    上述使用費，星半島公司乃於94年11月間通知乙○○終止租
    約，並於94年11月25日發信通知乙○○於94年11月底前停止
    使用「半島PEN LAND及圖形」商標於咖啡相關商品、廣告和
    招牌等，詎乙○○竟基於於類似商品使用近似商標之犯意，
    在其所負責經營之「半島飲食行」之新招牌上以中文「半島
    」作為其商號名稱特取部分，且在招牌上另有「冷熱飲、CO
    FFEE、CAFE」等文字，使「半島」二字同時表彰其所提供之
    咖啡等飲料服務，有致相關消費者混淆誤認之虞，至95年01
    月初始將「冷熱飲、COFFEE、CAFE」等文字刪除。
二、案經星半島公司告訴臺灣臺北地方法院檢察署檢察官偵查起
    訴。
    理  由
一、按被告以外之人於偵查中向檢察官所為之陳述，除顯有不可
    信之情況者外，得為證據，刑事訴訟法第159條之1 第2項定
    有明文。查證人甲○○於檢察官偵查時所為之證詞，依其作
    成之情況，並無顯有不可信之情況存在，揆諸前揭說明，證
    人甲○○於檢察官偵查時所為之證述，自得為證據，合先敘
    明。
二、訊據被告乙○○固坦承有於前揭時地頂讓「半島飲食行」，
    並與告訴人星半島公司訂立如附表所示商標使用權協議書，
    94年11月起被告未付上述商標使用費，星半島公司乃於94年
    11月間通知被告終止前述協議書，被告仍在其所負責經營之
    「半島飲食行」之新招牌上以中文「半島」作為其商號名稱
    特取部分，且在招牌上另有「冷熱飲、COFFEE、CAFE」等文
    字，至95年01月初始將前述文字刪除等事實，惟矢口否認有
    何違反商標法犯行，辯稱：
  (一)被告係於94年03月間向告訴人頂讓「半島飲食行」之經營權
    及所有生財器具，而「半島飲食行」係於86年間設立，在告
    訴人之如附表所示商標87年05月16日註冊公告之前，被告合
    理使用自己「半島飲食行」之商號名稱，及基於先使用原則
    ，自不受商標權效力所拘束。況被告使用之招牌乃是延續舊
    有之招牌，與如附表所示商標使用之字體亦不同，被告確無
    將「半島」二字做為商標使用之意。
  (二)告訴人將「半島咖啡館」之經營權移轉予被告後，竟仍在原
    地址登記「星半島公司」並對外招募加盟店，被告發現後要
    求其將該公司遷出，告訴人遲未遷出，被告才不付商標使用
    費，而終止契約，故被告乃極欲撇清與告訴人星半島公司及
    其商標之關係，又何來意圖攀附告訴人商標信譽或製造混淆
    之犯意？
  (三)被告承接之「半島飲食行」其營業項目為一般小吃店，當然
    包括簡餐、火鍋、咖啡、冷熱飲，故被告在招牌上有上述文
    字，亦無何不妥之處等語。
三、經查：
  (一)如附表所示之「半島PEN LAND及圖形」商標圖樣，係告訴人
    於87年05月16日向經濟部智慧財產局申請註冊獲准取得商標
    權，指定使用於附表所示之咖啡、茶葉、可可等商品，現仍
    在專用期間之情，有告訴人所提之經濟部智慧財產局商標檢
    索列印資料在卷足憑（見95年度他字第2282號卷第41頁）。
    址設臺北市○○○路○段12號1樓之「半島飲食行」為於86年
    08月15日向當時之臺北市政府建設局登記成立，由甲○○擔
    任該合夥組織之負責人，此有臺北市政府建設局營利事業登
    記卡附卷可考（見95年度偵字第23010號卷第7頁）。
  (二)甲○○於94年03月21日與被告簽約自94年4月1日起將「半島
    飲食行」頂讓給被告，同年03月21日被告和星半島公司，訂
    立如附表所示「半島PEN LAND及圖形」商標使用權協議書，
    約定被告自94年4月1日起每月付商標使用費1 萬元，可繼續
    使用如附表所示之「半島PEN LAND及圖形」商標一年，有半
    島咖啡館經營權移轉協議書、半島咖啡館商標使用權協議書
    、臺北市政府營利事業登記證在卷可證（分別見95年度偵字
    第23010號卷第10頁，95年度他字第2282號卷第6頁，本院卷
    第22頁）。
  (三)自94年11月起被告未付上述商標使用費，星半島公司乃於94
    年11月間通知被告終止租約，94年11月25日發信通知被告於
    94年11月底前停止使用「半島PEN LAND及圖形」商標於咖啡
    相關商品、廣告和招牌等，有存證信函1 份（見95年度他字
    第2282號卷第7 頁）附卷可佐，並業經證人甲○○證述明確
    （見95年度他字第2282號卷第34、35頁，95年度偵字第2301
    0號卷第5、18頁），且為被告所自承；又被告於95年11月間
    終止契約後，在其所負責經營之「半島飲食行」之新招牌上
    以中文「半島」作為其商號名稱特取部分，且在招牌上另有
    「冷熱飲、COFFEE、CAFE」等文字之情，亦據證人甲○○證
    述明確（見95年度他字第2282號卷第34、35頁，95年度偵字
    第23010號卷第5、18頁），且為被告所自承，並有原授權使
    用商標之招牌照片（見95年度他字第2282號卷第10頁），及
    被告94年11月間更換之新招牌照片（見95年度偵字第23 010
    號卷第11頁）在卷可證；再者，被告至95年01月初始將前述
    更換之新招牌上「冷熱飲、COFFEE、CAFE」等文字刪除，亦
    經被告陳明在卷，並有刪除前述文字之招牌照片（見本院卷
    第23、24頁）附卷足憑，堪認是實。
  (四)按商標近似係指二商標予人之整體印象有其相近之處，若其
    標示在相同或類似的商品、服務上時，以具有普通知識經驗
    之消費者，於購買時施以普通之注意，可能會有所混淆而誤
    認二商品、服務來自同一來源或誤認不同來源之間有所關聯
    。而商標近似之判斷得就二商標外觀、觀念及讀音為觀察，
    如附表所示之「半島PEN LAND及圖形」商標圖樣，「半島」
    二字放大且佔據該商標圖樣之大部分位置，是該商標之主要
    部分，而被告所使用前述更換之「半島飲食行」新招牌（見
    95 年度偵字第23010號卷第11頁），亦將「半島」二字放大
    ，佔據招牌之大部分版面，「飲食行」二字僅以較小之文字
    放置在其旁，則二者相較，皆有相同中文「半島」，僅字尾
    有無說明性文字「飲食行」之些微差異，其中文「外觀、觀
    念、讀音」皆高度近似，以具有普通知識經驗之消費者，於
    消費時施以普通之注意，可能會有所混淆而誤認二商品、服
    務來自同一來源或雖不相同但有關聯之來源，應屬構成近似
    之商標，此亦有經濟部智慧財產局商標核駁第0000000 號審
    定書附卷可資參佐（見本院卷）。
  (五)又如附表所示商標係指定使用於麵包、餅乾、糖果、巧克力
    糖、蜂蜜、可可、咖啡、茶葉、咖啡豆商品。被告於前述更
    換之「半島飲食行」新招牌（見95年度偵字第23010 號卷第
    11頁），係使用中文「半島」作為其商號名稱之特取部分，
    且招牌上另有「簡餐、火鍋、冷熱飲、咖啡、COFFEE、CAFE
    」等文字，表示其係提供簡餐、火鍋、冷熱飲、咖啡飲料等
    服務，其中，提供冷熱飲、咖啡飲料服務，與附表所示商標
    指定使用於咖啡、咖啡豆等商品相較，二者提供銷售之商品
    性質相同或相近，依一般社會通念或市場交易情形，易使商
    品消費者誤認其為來自相同或雖不相同但有關聯之來源，應
    屬構成同一或類似，此有經濟部智慧財產局95年9月7日（95
    ）智商0350字第09580392180號函在卷可資參佐（見95 年度
    他字第2282號卷第43至45頁）。
  (六)被告明知告訴人如附表所示之商標是以「半島」二字為其主
    要部分，且指定使用於咖啡、咖啡豆、可可、茶葉等商品，
    在終止商標使用契約後，卻使用仍「半島」二字為其招牌之
    主要部分，並標示「冷熱飲、咖啡、COFFEE、CAFE」等文字
    ，使「半島」二字同時表彰其所提供之咖啡等飲料服務，有
    致相關消費者有混淆誤認之虞，亦即被告顯同時將「半島」
    作為其咖啡等飲料服務之識別標誌亦即商標使用。是綜上所
    述，本案事證明確，被告犯行洵堪認定，應依法論科。
四、查被告行為後，刑法業於94年2月2日修正公布，95年7月1日
    起施行。按行為後法律有變更者，適用行為時之法律，但行
    為後之法律有利於行為人者，適用最有利於行為人之法律，
    修正後刑法第2條第1項定有明文。此條規定係規範行為後法
    律變更所生新舊法律比較適用之準據法，本身尚無新舊法比
    較之問題，於新法施行後，應一律適用新法第2條第1項之規
    定，為「從舊從輕」之比較，先予敘明。再按本次法律變更
    ，比較時應就罪刑有關之共犯、未遂犯、想像競合犯、牽連
    犯、連續犯、結合犯，以及累犯加重、自首減輕暨其他法定
    加減原因（如身分加減）與加減例等一切情形，綜其全部罪
    刑之結果而為比較（最高法院95年5月23日95年度第8次刑庭
    會議決議參照）。查關於罰金刑部分，修正後刑法施行法增
    訂第1條之1規定：「中華民國94年1月7日刑法修正施行後，
    刑法分則編所定罰金之貨幣單位為新臺幣。94年1月7日刑法
    修正時，刑法分則編未修正之條文定有罰金者，自94年1 月
    7日刑法修正施行後，就其所定數額提高為30倍。但72年6月
    26日至94年1月7日新增或修正之條文，就其所定數額提高為
    3倍」，另刑法第33條第5款修正為：「主刑之種類如下：五
    、罰金：新臺幣1 千元以上，以百元計算之」，是依修正後
    之法律，所得科處之罰金刑最低為新臺幣1 千元；然依被告
    行為時之刑罰法律，即罰金罰鍰提高標準條例第1 條前段規
    定之提高倍數10倍及修正前刑法第33條第5 款規定之罰金最
    低額（銀元）1元計算，該罪之罰金刑最高為銀元5千元，最
    低額為銀元10元，若依現行法規所定貨幣單位折算新臺幣條
    例第2 條換算為新臺幣，最高額雖與新法相同，然最低額僅
    為新臺幣30元。因此，比較上述修正前、後之刑罰法律，自
    以被告行為時關於科處罰金刑之法律較有利於被告。
五、核被告所為，係犯商標法第81條第3 款之未得商標權人同意
    於類似商品使用近似之註冊商標罪。本院審酌被告明知與告
    訴人間業已終止商標授權合約，竟為圖私利，侵害他人之商
    標權，影響註冊商標商品之商譽，對商標權人造成損害，且
    對市場競爭秩序產生危害；兼衡其使用仿冒商標商品之期間
    ，暨其犯罪之動機、目的、手段及犯後之態度等一切情狀，
    量處如主文所示之刑，以資懲儆。又被告行為時之刑法第41
    條第1項前段規定，「犯最重本刑為5年以下有期徒刑以下之
    刑之罪，而受6 個月以下有期徒刑或拘役之宣告，因身體、
    教育、職業、家庭之關係或其他正當事由，執行顯有困難者
    ，得以（銀元）1元以上3元以下折算1 日，易科罰金。」及
    依修正前罰金罰鍰提高標準條例第2 條（現已刪除）規定，
    就其原定數額提高為1百倍折算1日，則本件被告行為時之易
    科罰金折算標準，應以銀元1百元、2百元、3百元折算1日，
    經依現行法規所定貨幣單位折算新臺幣條例第2 條折算為新
    臺幣後，應以新臺幣3百元、6百元、9百元折算為1日。惟被
    告行為後新法第41條第1項前段修正為：「犯最重本刑為5年
    以下有期徒刑以下之刑之罪，而受6 個月以下有期徒刑或拘
    役之宣告者，得以新臺幣1千元、2千元或3千元折算1日，易
    科罰金。」經比較新舊法結果，本案仍應適用較有利於被告
    之行為時法律即修正前刑法第41條第1 項前段規定，諭知易
    科罰金之折算標準。
六、本件被告犯違反商標法第81條第3 款罪之犯罪時間係於96年
    04月24日之前，且無中華民國九十六年罪犯減刑條例所定不
    得減刑之情形，爰依同條例第2條第1項第3 款規定減其宣告
    刑二分之一，併依同條例第9 條，依上述宣告刑所適用易科
    罰金之折算標準即修正前刑法第41條第1 項前段之規定，諭
    知減刑後易科罰金之折算標準。
據上論斷，應依刑事訴訟法第299條第1項前段，商標法第81條第
3款，刑法第2條第1項前段、第11條前段、修正前刑法41條第1項
前段，刑法施行法第1條之1，修正前罰金罰鍰提高標準條例第2
條，現行法規所定貨幣單位折算新臺幣條例第2 條，中華民國九
十六年罪犯減刑條例第2 條第1項第3款、第7條、第9條，判決如
主文。
本案經檢察官江貞諭到庭執行職務
中　　華　　民　　國　　96　　年　　7 　　月　　25　　日
　　　　　　　　　刑事第五庭審判長法　官　黃程暉
                                  法　官　何俏美
                                  法　官　賴秀蘭
以上正本證明與原本無異。
如不服本判決，應於判決送達後10日內向本院提出上訴狀（應抄
附繕本）。告訴人或被害人如對於本判決不服者，應具備理由請
求檢察官上訴，其上訴期間之計算係以檢察官收受判決正本之日
期為準。
　　　　　　　　　　　　　　　　  書記官　游秀珠
中　　華　　民　　國　　96　　年　　8 　　月　　1 　　日
附錄本案論罪科刑法條：
商標法第81條
未得商標權人或團體商標權人同意，有下列情形之一者，處三年
以下有期徒刑、拘役或科或併科新臺幣20萬元以下罰金：
一  於同一商品或服務，使用相同之註冊商標或團體商標者。
二  於類似之商品或服務，使用相同之註冊商標或團體商標，有
    致相關消費者混淆誤認之虞者。
三  於同一或類似之商品或服務，使用近似於其註冊商標或團體
    商標之商標，有致相關消費者混淆誤認之虞者。
